【裁判字號】    89,判,3309
【裁判日期】    891123
【裁判案由】    綜合所得稅
【裁判全文】
最 高 行 政 法 院 判 決                         八十九年度判字第三三○九號
   原      告  乙  ○
                       送達代.
   被      告  財政部臺灣省北區國稅局
   代  表  人  林吉昌
右當事人間因綜合所得稅事件，原告不服行政院中華民國八十八年六月十一日台八十
八訴字二三一四一號再訴願決定，提起行政訴訟。本院判決如左：
   主  文
原告之訴駁回。
訴訟費用由原告負擔。
   事  實
緣原告八十二年度綜合所得稅結算申報，被告以其漏報取自國防部中山科學研究院（
以下簡稱中科院）之薪資所得計新台幣（下同）三六八、六四○元，乃核定補徵稅額
四二、○五○元。原告不服，申經復查結果，未准變更。提起訴願、再訴願，遞遭決
定駁回，遂提起行政訴訟，茲摘兩造訴辯意旨如次：
甲、原告起訴意旨略謂：
一、中科院數千非軍職人員主張自己所領之「品位加給或技術津貼」所得，並非所得
    稅法第七十九條第二項：「綜合所得稅納稅義務人：其逾期未申報者，稽徵機關
    應即依查得資料或同業利潤標準核定其所得額及應納稅額通知依限繳納，嗣後如
    經稽徵機關調查另行發現課稅資料，仍應依稅捐稽徵法有關規定辦理。」所定之
    「另行發現之課稅資料」，其理至明，蓋財政部賦稅署八十八年一月十八日台稅
    一發八八一八九五八二一號書函載明：「國防部中山科學研究院非軍職人員薪給
    中之品位加給及技術津貼徵免所得稅案，肇始於六十八年，由該院員工具名檢舉
    該院非軍職人員所領取『品位加給』及『技術津貼』未依法納稅。由行政院將檢
    舉函轉財政部，經財政部函請國防部查明給付之性質，惟國防部函覆基於業務機
    密之理由無從提供」，是以財政部至遲於六十八年已知悉發現中科院非軍職人員
    領有品位加給及技術津貼之事實，當時雖擬具處理辦法報請行政院函准備查在案
    ，並於六十八年十一月三十日匆匆以六十八台財稅第三八五○一號函徵免原則，
    以「如係、如屬」等關鍵詞授權中科院自行認定品位加給、技術加給為合於所得
    稅法第四條第八款免納所得稅之研究補助費，且財政部發文給國防部後，便為配
    合兩任蔣故總統、歷任行政院長之國防武器自主研發政策，以獲得國防實質嚇阻
    戰略能力，保障人民之生存、自由及尊嚴，使大、中、小企業能有安定之環境發
    展而發達茁壯，創造舉世稱羨之經濟奇蹟，更進一步在財政部所出版各年度版所
    得稅法令彙編、稅捐稽徵法令彙編刻意隱去財政部六十八台財稅第三八五○一號
    函之積極作為，使全國人民、法學界、律師界、稅捐稽徵機關中、低階層官員皆
    不知有此函示存在，監察院八十五年院台財字第二四五七號函調查意見即指出：
    桃園縣稅捐稽徵處大溪分處於八十年四月八日回覆檢舉納稅義務人，亦認為研究
    加給及技術津貼係政府為獎勵科技人員科技研究之工作補助費（對人民公開表示
    ），而被告於八十二年四月十五日北區國稅三第八二○○七三○七號函，認「品
    位加給、技術津貼」可否適用所得稅第四條第八款亦有疑義，採不溯既往原則，
    可知稅捐稽徵機關中、低階公務員亦不知，而在六十九年至八十三年以前，亦從
    未對「品位加給、技術津貼」開立核定稅額通知書或繳稅扣繳憑單，更使人民信
    賴中科院非軍職員工所領之「品位加給、技術加給」為符合所得稅法第四條第八
    款前段免稅要件，為免稅所得，而在中科院對外招考員工時，就前仆後繼地投入
    中科院懷抱，激盪腦力、原創力，竭盡心智為獲得國防實質嚇阻戰略能力而努力
    研發（在Ｆ１０４戰機過份老舊、Ｆ５系列戰機有缺陷、外購新機未交貨時，我
    國空防戰力就賴中科院自行研發製造之ＡＴ３攻擊教練機支撐，後續研發ＩＤＦ
    空優戰機，亦較美製Ｆ１６戰機穩定，不易失事），就訴願法第二條第一項：「
    本法所稱行政處分，謂中央或地方機關基於職權，就特定具體事件所為發生公法
    上效果之單方之行政行為已明確定義來看，構成有效之認可免稅之行政處分，反
    之，就訴願法第二條第二項：「中央或地方機關對於人民依法聲請之案件，於法
    定期限內應作為而不作為，致損害人民之權利或利益者，視同行政處分」之有效
    定義而論，財政部至遲於六十八年已由檢舉訴願人依所得稅法第一百零三條告發
    中科院非軍職員工領有品位加給、技術津貼之事實，屬已發現知悉課稅資料，當
    時財政部如堅持「品位加給、技術津貼」為所得稅法第八條第四款但書部分所稱
    核屬勞務所得，非免稅所得，即應依所得稅法第八十條、第八十一條、第八十三
    條之一之規定，命令各地稅捐稽徵處於六十九年起中科院非軍職員工申報綜合所
    得稅時，發現仍未申報，即應依所得稅法第九十五條等有關法條調查核定，並開
    立「核定稅額通知書」與中科院非軍職員工，為法定期間應為之作為，卻在長達
    十餘年中不處分中科院非軍職員工所領「品位加給、技術津貼」之不作為事實，
    一方面已駁回檢舉訴願人檢舉訴願，影響檢舉訴願人領取檢舉獎金之權利，另一
    方面復損害中科院非軍職員工依法節稅權、工作選擇權（選擇是否進入中科院服
    務）、生涯規劃處置財產權，已符合訴願法第二條第二項要件，視同核可中科院
    非軍職員工所領「品位加給、技術津貼」為免稅之研究補助費，殆無疑義。故不
    論係刻意隱去台財稅第三八五○一號函之積極作為，或如後述應作為而不作為之
    論述下，中科院非軍職員工所領之「品位加給、技術加給」，非屬另行發現課稅
    之資料，應享有充分的「信賴保護原則」之適用。而桃園縣稅捐稽徵處於八十年
    四月八日復以：「．．研究加給及技術津貼係政府為獎勵科技人員科技研究之工
    作補助費，台端建議應併為單一薪俸，合併課稅一案，將建議上級於修法時一併
    參採」，再度駁回檢舉訴願人之檢舉，而財政部及被告於八十三年一月二十二日
    始以北區國稅大溪審第00000000號函明確表示變更已往已核可免稅之處
    分。
二、依大法官吳庚在其所著之行政法之理論與實用，論及信賴保護原則為戰後在西德
    發展成功之原則，最先適用於授益性質行政處分之撤銷或廢止，蓋相對人因此類
    處分獲有利益，一經撤銷自將遭受損害，故行政機關撤銷授益處分時，應考慮補
    償相對人信賴處分有效存續之利益，其後此項原則經該國憲法法院之不斷引用，
    且逐漸成為憲法層次之法則，不僅拘束行政部門，對立法及司法部門亦有拘束力
    ，故制定法規或適用法規均不得溯及既往發生效力，使人民更為不利。除此之外
    ，前大法官城仲模在其編著「行政法裁判百選」第一五八頁以下，亦論及信賴保
    護原則係指人民因相信既有之法秩序，而安排其生活或處置其財產，則不能因嗣
    後法規之制定或修正，而使其遭受不能預見之損害，用以保護人民之既得權，並
    維護法律尊嚴。信賴原則亦係一般法律原則，具有憲法層次效力，可拘束立法、
    司法及行政。基於信賴保護原則，原則上禁止負擔性法律、命令或自治法規有溯
    及既往效力，八十三年一月二十二日被告所屬大溪稽徵所北區大溪審第八三○○
    一二七二號函行政命令即違反此不得溯及既往之原則，亦適用於授益行政處分之
    職權撤銷與廢止，德國學說實務並認為信賴保護亦可適用於行政規則，尤其是形
    式上已公開之行政規則，一般法律生活上已無重大疑義而予接受之司法及行政慣
    例，行政指導上禁反言法理亦係信賴保護原則之適用，大致上須有（一）信賴基
    礎：即須先有一個令人民信賴之行政行為，如一個有效之行政處分。（二）信賴
    表現：須人民因信賴該行政行為而為具體之信賴行為，如運用財產而生法律之變
    動。（三）信賴值得保護：人民之信賴係基於善意，若該行政處分具有瑕疵，並
    須非因過失而不知該瑕疵存在。在人民信賴值得保護之時，亦須斟酌公益以決定
    其保護方法（例如：在違法之授益處分之情形，或撤銷該處分而予人民適當之補
    償，或逕維持該違法處分。」我國實務界亦多所引用，鈞院五十四年度判字第二
    五五號判決重申上述解釋意旨。以上法學學理，亦明確地支持中科院非軍職員工
    應享有「信賴保護原則」之保護。
三、刻意不公布函示，復牴觸租稅法律主義無法律拘束之效力，蓋法律為立法院通過
    ，總統明令公布之正式條文，眾所週知，而函示則不同，其僅代表某一行政主管
    機關單方行政行為或見解，財政部稅制委員會更於七十九、八十三、八十七年度
    所出版各年度所得稅法令彙編及八十六年稅捐稽徵法令彙編中，以其首揭財政部
    七十九年十月十八日台財稅第七九○七一四二三四號函、財政部八十三年八月三
    十一日台財稅第八三一六○七六六一號函、財政部八十七年九月二十一日台財稅
    第八七一九六五三六六號函、財政部八十六年七月十一日台財稅第八六一○七○
    ○六九號函各函示，再三對全國人民揭示：「本部及各權責機關在民國某年某月
    某日前發布所得稅釋示函令（稅捐稽徵釋示函令），凡未編入該各年度版之所得
    稅法令彙編（稅捐稽徵法令彙編）中，自七十九年十一月五日、八十三年十月一
    日、八十六年八月一日、八十七年十一月一日起，非經本部重行核定，一律不再
    援引適用」，經原告詳查各該年度版之所得稅法令彙編（稅捐稽徵法令彙編）中
    ，皆未列入財政部六十八台財稅第三八五○一號函、行政院八十四年台八四財第
    三七○○七號函，依上開各函示之意旨，應為無效之函示，必經各權責機關重新
    核定後，始重新生效，故應對中科院非軍職員工，不具拘束力。就稅捐稽徵法第
    一條之一立法意旨，前述所得稅法令彙編三函、稅捐稽徵法令彙編首揭函示，對
    據以申請之案件發生效力，且為對納稅義人有利者，應適用之。故北區國稅大溪
    審第00000000號函、財政部六十八年台財稅第三八五○一號函及行政院
    八四台財第三七○○七號函，皆未依中央法規標準法第七條之規定送立法院備查
    ，對中科院非軍職人員無拘束力，因此三函所依據之財政部六十八年台財稅第三
    八五○一號函違憲違法，有如前述，政府機關施政最忌反覆無常，憲法層次「禁
    反言」原則，具有拘束立法、司法、行政三者之效力。
四、一般人民及輿論皆為中科院非軍職人員抱屈，工商時報於八十七年十月十二日刊
    出記者張國仁以為國家奉獻心力，卻被指為漏稅之徒之新聞分析，可證人民充分
    信賴中科院非軍職人員所領「品位加給、技術津貼」為免稅之研究補助，殆無疑
    義，行政法院院長鍾曜唐先生亦認為系爭所得，應由國防部與財政部出面協商解
    決。
五、人民執行基本國策所獲得之其他自由權利合於憲法第二十三條所定要件，不得以
    法律限制之。我國憲法第十九條規定人民有依「法律」納稅之義務；第二十條規
    定人民有依「法律」服兵役之義務；第二十條規定人民有受國民教育之權利與義
    務，此三者均為對人民自由及權利之限制，理應受憲法第二十三條「以上各條列
    舉之自由權利，除為防止妨礙他人自由，避免緊急危難，維持社會秩序或增進公
    共利益所必要者外，不得以法律限制之」之拘束，蓋不可計算、不可衡量之國民
    義務，在法治國家是無法允許的。以第二十三條核心文義之「增進」兩字，即明
    示權利及義務是可以權衡、可以計算。而以反面推論，即能夠保障他人自由、避
    免緊急危難、維持社會秩序或增進公共利益之人民其他自由權利，皆不得以法律
    限制之，其理至明。因之二位蔣故總統、嚴家淦總統、孫運璿、俞國華、李煥、
    郝柏村等主政者，在權衡基於租稅獎勵可以激勵科學研究者在國防科技上創出非
    凡成就，其在保障全體國民之自由，維持社會秩序，兩岸軍力不致失衡太大，導
    致對岸軍事冒險，增進公共利益，軍事科技之民間應用及在軍事採購、經貿對外
    談判上所獲得之公共利益之效果，遠大於對中科院非軍職員工之品位加給或技術
    津貼所得課所得稅所能增進之公共利益。何以見得？今試舉英國、阿根廷兩國十
    餘年前之福克蘭戰役及數年前以美、英為主之聯軍沙漠風暴解放科威特戰役為例
    ，福克蘭諸島本在阿根廷之旁，其與英國距離之遠（八千海哩），作戰補給線之
    長，實使英軍居於不利之地位，然英軍最後終於戰勝阿根廷，除憑藉自有之高科
    技及外交聯盟封鎖，致使無自有國防高科技之阿根廷之陸海空軍，因無後續零組
    件可補充，終至抵抗乏力，而將國土拱手讓人；沙漠風暴中之伊位克亦復如是。
    固然侵略者本就不值得同情，然其空軍抱頭鼠竄不敢應戰之窘狀，都是有國防高
    科技所賜，是以郝柏村前之歷任行政院長，皆明白國防高科技之命脈須自行掌握
    ，其對全體國民所增進之公共利益，是遠大於向竭盡心智為國家國防高科技奉獻
    心力之非軍職員工部分所得（品位加給、技術加給）課稅所獲得之利益，由於此
    一正確認知，遂將品位加給或技術加給視為合於憲法第一百六十六條、第一百六
    十七條第三項所引申出所得稅法第四條第八款首段免稅之規定而核予免稅待遇，
    此與獎勵投資條例之立法意旨有異曲同工之妙，同為合於「租稅優惠獎勵」之定
    義，在於其有相同負擔能力，為誘導其某一特定行為（如中科院非軍職員工之國
    防武器自主研創能力，或使投資者樂於提供大量資本，創造經濟成果，增加就業
    等），以違反「量能原則」創造租稅特權取得租稅利益。因之ＡＴ３攻擊教練機
    、ＩＤＦ戰鬥機（引擎皆能自製）、雄風飛彈、天弓飛彈、劍一空射飛彈、劍二
    陸射飛彈、劍二艦射飛彈、光華二代艦、電子反制裝備等，及其他不能公開之成
    就，被誘導創造出來，從而使對外軍購談判更加順利，Ｆ１６戰機、幻象戰機、
    愛國者飛彈、諾克斯級巡防艦等等外購先進武器皆順利獲得，使現任主政者得以
    安撫百姓，不致恐慌，但亮麗光鮮之武器表徵下，卻潛藏著變為廢鐵一堆之危機
    ，所以無論中共、日本、以色列等國家購買先進武器之條件，皆要求技術移轉，
    進而設廠自製，一以提升技術水準，二以防以後被封鎖禁運，或外購武器數賣，
    使敵人洞悉我武器缺點而成為廢物一堆，而有能力接下自製及進一步研究發展者
    ，唯中科院非軍職員工，所以歷任行政院長為能獲得科學先進技術以維持實質國
    防嚇阻戰略能力（自製大於外購），皆以憲法第一百六十五條、第一百六十六條
    、第一百六十七條第三款及增修條文第十條國家應獎勵科學研究發展之基本國策
    ，核予中科院非軍職員工品位加給、技術津貼為科學獎勵研究補助費，而為免納
    所得稅之所得。換言之，中科院非軍職員工之品位加給或技術津貼之免稅待遇，
    乃為其受歷任主政者之託，執行基本國策國防科學自主研發政策，以保護人民之
    自由及尊嚴（由不會造飛機、飛彈及軍艦之科技落後國，一躍而成能設計製造之
    國家之一，對民心士氣之提振，實非筆墨所能形容），維持社會秩序，增進公共
    利益，確保國家獨立自主之功蹟事業所獲得其他自由權利，合於憲法第二十二條
    所規定之人民之其他自由及權利，皆受憲法之保障，更合於憲法第二十三條比例
    原則之定義要件，自不得以所得稅法、稅捐稽徵法等法律限制之。
六、監察院在八十五年院台財字第二四五七號函中，亦指出桃園縣稅捐稽徵處大溪分
    處於八十年四月八日回覆檢舉納稅義務人，認為研究加給係政府為獎勵科技人員
    科技研究工作之補助費（對人民公開承認），而被告於八十二年四月十五日北區
    國稅三第八二○○七三○七號函認「品位加給及技術津貼」可否適用所得稅法第
    四條第八款，亦有疑義，應採不溯既往原則，．．．所以本案未納稅，非可歸責
    於納稅義務人，又監察院分別於八十七年十一月二十日以八七院台財字第八七二
    二○○五八○號函、十二月二日以八七院台財字第八七二二○○六五八號函表明
    對中科院非軍職員工之處置顯非公平，而係中科院及稅捐機關之行政疏失所致，
    就桃園縣稅捐稽徵處大溪分處於八十年四月八日函覆檢舉人之函，中科院非軍職
    人員主觀上並無違章漏稅之故意，應享有「信賴保護原則」之適用，因其為主管
    機關對人民之函示，非政府機關內部建議函。
七、鈞院認為憲法第十九條「租稅法律主義」與憲法第十五條財產權保障、憲法第二
    十二條自由權之保障、第一百六十五條科學研究者等待遇之保障、第一百六十六
    條獎勵科學研究之保障、第一百六十七條第三款立言者之獎勵、憲法增修條文第
    十條國家應獎勵科學研究之基本國策，並行不背（悖），實為評事先生之個人私
    見，與法學主流思想有異。法學先賢、法學教授皆認為憲法第十九條、第二十條
    、第二十一條等依法納稅、依法服兵役、受國民義務教育之三義務，皆為對人民
    自由之限制，理論上均應受憲法第二十三條之拘束，是以中科院非軍職員工受二
    位蔣故總統、歷任行政院長之託，竭盡心智，為國家建立國防實質嚇阻戰略能力
    ，保障人民之自由與尊嚴，維持社會秩序，增進公共利益，符合憲法第二十三條
    要件之事實，及所得稅法第四條第八款但書中核心文義「勞務」過度限縮憲法獎
    勵科學研究發展之基本國策的範圍，造成齊頭式假平等，財政部六十八年台財稅
    第三八五○一號函增加所得稅法、稅捐稽徵法所無之規定，違反司法院釋字四一
    三號解釋：「添加法律所無之限制」、四一五號解釋：「限縮母法之適用」、四
    二○號解釋：「涉及租稅事項之法律，其解釋應本於租稅法律主義之精神，依各
    該法律之立法目的，衡酌經濟上之意義及實質課稅公平為之．．．」的解釋意旨
    ，為違憲違法之命令外，單就檢舉訴願人於六十八年依所得稅法第一百零三條之
    規定，舉發中科院非軍職員工領有「品位加給、技術津貼」之事實，財政部因而
    知悉發現，卻不在六十九年中科院非軍職員工仍未依限申報「品位加給、技術津
    貼」所得時，命令各地區稅捐稽徵機關依法查核辦理，為法定期間應為之作為，
    如此長達十餘年之久不作為，復又刻意隱去（六八）台財稅第三八五○一號函積
    極作為或消極不作為之舉證論述，就訴願法第二條所定義之行政處分，實已滿足
    其要件，構成視同核可免稅處分，而八十年四月八日桃園縣稅捐稽徵處復以如前
    述之信函，再度駁回檢舉訴願人之檢舉訴願，更進一步確認品位加給及技術津貼
    為免稅所得，是以財政部及被告所屬大溪稽徵所在八十三年一月二十二日以北區
    國稅大溪審第00000000號函中科院，改變已往已核可免稅之行政處分，
    至少應受行政法上信賴保護原則之拘束，中科院非軍職人員所領受之品位加給、
    技術津貼不受稅捐稽徵法第二十一條補稅規定之束縛，爰聲請鈞院依職權召開言
    詞辯論並命中科院參加訴訟，並請求判決撤銷原處分及一再訴願決定等語。
乙、被告答辯意旨略謂︰
一、中科院之預算雖分別依計畫編列人事費支應其員工之各項給與，但實際上領受「
    科技品位加給」或「技術津貼」之非軍職人員，無論配屬之單位或參與不同計畫
    ，悉依該院所訂「科技人員品位支給標準表」、「技術員薪給標準表」之等級，
    每月按級定額領取「科技品位加給」或「技術津貼」。該院與其聘僱人員之約定
    事項亦載明所指薪給，除實物代金及眷補費外，包括全部給與，是以該院非軍職
    人員所領受之「科技品位加給」或「技術津貼」，核屬其因提供勞務所取得之報
    酬，另被告於八十二年間曾派員前往該院現場瞭解結果，該院支付非軍職人員之
    「科技品位加給」及「技術津貼」係採按月給付方式，原核定以系爭薪資所得（
    研究補助費或品位加給）三六八、六四○元，併課當年度綜合所得額，核定應補
    稅額四二、○五○元，要無不合。
二、原告主張於申報所得稅時，即依當年度扣繳憑單誠實申報，被告怠於事實之認定
    ，而在認定標準未明確前，追溯補徵系爭所得之綜合所得稅，實有悖依法課稅原
    則乙節。按財政部六十八年十一月三十日台財稅第三八五○一號函釋，中科院發
    給研究人員之研究加給如係依職級按月定額發給者，應屬各該研究人員之薪資所
    得，應於給付時依法辦理扣繳，所得人並應於年度結算申報時合併申報課稅，並
    自六十九年一月起適用。是「品位加給」屬薪資所得應合併申報課稅已臻明確，
    原告主張顯係對法令之誤解。
三、查就中科院系爭「品位加給」或「技術津貼」是否依法扣繳、申報情事，於被告
    成立前即八十年元月間經桃園縣稅捐稽徵處大溪分處去函中科院請依法辦理，被
    告成立後亦先後多次函請中科院提示資料供核，此有被告所屬大溪稽徵所八十三
    年一月二十二日北區國稅大溪審第00000000號等函件可稽，是原告主張
    委無足採。且按現行所得稅法對此相關之規定條文，係於五十二年制訂迄今，對
    系爭「品位加給」及「技術津貼」應依法課徵所得稅之規定並未修正，被告依所
    得稅法規定補徵八十二年度綜合所得稅，依法並無不合。本件原告既有應稅所得
    ，依所得稅法第二條及第七十一條第一項規定即應合併申報，原告未依規定合併
    申報，被告據以併課補徵，於法要無不合，原告主張顯無理由，請判決駁回原告
    之訴等語。
    理  由
一、按中華民國政府或外國政府，國際機構、教育、文化、科學研究機關、團體，或
    其他公私組織，為勵進修、研究或參加科學或職業訓練而給與之學金及研究
    、考察補助費等所得，免納所得稅。但受領之學金或補助費，如係為授與人提
    供勞務所取得之報酬，不適用之，為行為時所得稅法第四條第八款所規定。又凡
    公、教、軍、警、公私事業職工薪資及提供勞務者之所得，為薪資所得，薪資所
    得之計算，以在職務上或工作上取得之各種薪資收入為所得額；前項薪資包括薪
    金、俸給、工資、津貼、歲費、金、紅利、各種補助費及按月或按年分期給付
    之退休金或養老金。但為雇主之目的，執行職務而支領之差旅費、日支費及加班
    費不超過規定標準者，及依同法第四條規定免稅之項目，不在此限，復為同法第
    十四條第一項第三類所明定。又「稅捐之核課期間，依左列規定：（一）依法應
    由納稅義務人申報繳納之稅捐，已在規定期間內申報，且無故意以詐欺或其他不
    正當方法逃漏稅捐者，其核課期間為五年。．．．在前項核課期間內，經另發現
    應徵之稅捐者，仍應依法補徵或並予處罰．．．」及「前條第一項核課期間之起
    算，依左列規定：（一）依法應由納稅義務人申報繳納之稅捐，已在規定期間內
    申報者，自申報日起算。」稅捐稽徵法第二十一條第一項第一款、第二項及第二
    十二條第一款亦定有明文。
二、本件原告八十二年度綜合所得稅結算申報，被告以其漏報取自中科院之薪資所得
    計三六八、六四○元，乃核定補徵稅額四二、○五○元。原告訴稱其取自中科院
    薪資所得三六八、六四○元係屬研究補助費，該補助費依所得稅法第四條第八款
    規定應屬免徵所得稅，被告予以發單補徵於法不合云云。惟查中科院之預算雖分
    別依計畫編列人事費支應其員工之各項給與，實際上領受科技品位加給或技術津
    貼之非軍職人員，無論配屬之單位或參與不同計畫，係依該院所定「科技人員品
    位加給支給標準表」、「技術員薪給標準表」之等級，每月按級定額領取科技品
    位加給或技術津貼。且該院與其聘僱人員之約定事項亦載明所指薪給，除實物代
    金及眷補費外，包括全部給與，其非軍職人員所領受之科技品位加給或技術津貼
    ，核屬因提供勞務所取得之報酬，應無行為時所得稅法第四條第八款免納所得稅
    規定之適用。再被告於八十二年間派員前往該院瞭解結果，其支付非軍職人員之
    科技品位加給及技術津貼確係按月給付方式，復經中科院八十一年十一月三日（
    八十一）訓誠字第一六八七三號函致被告，說明該院各類薪資扣繳所得稅狀況，
    以：該院於年度開始即訂有各項研究計畫，並按照研究計畫逐月實施。各項研究
    計畫除一般經費外，為勵科技人員竭盡心智參與研發工作，另編列研發人員研
    究補助費及技術津貼。為便利作業，研發人員研究補助費係採按月發放方式，再
    經由成本歸戶手續，回歸計畫預算內（研究補助費採個案給付，必將增加人力及
    作業之負擔，不符經濟效益）等語，足見中科院給付非軍職員工之品位加給及技
    術津貼之所得，屬經常性研究補助費給與，且依職級按月定額支給，為提供勞務
    所取得之報酬，依首揭行為時所得稅法第四條第八款但書及第十四條第一項第三
    類之規定，核非免稅之薪資所得，中科院對之依規定扣繳，揆諸首揭規定，洵無
    違誤。
二、憲法第一百六十五條係規定教育科學藝術工作者生活之保障，與憲法第十九條規
    定人民有依法律納稅之義務，兩者併行不悖。前者，要求政府依國民經濟進展之
    情形，隨時提高教育科學藝術工作者之待遇；但並不因此免除該類人員依法納稅
    之義務。因此，除非法律明定得免納稅義務者外，稅捐機關對之課徵各類稅款，
    無違憲法第十九條、第一百七十一條及中央法規標準法第十一條之規定。是中科
    院不論依何法源設立，貢獻如何重大，其所屬人員除非法律明定免徵所得稅外，
    自不得解免其納稅之義務。
三、按首揭所得稅法之規定一直未變更，關於品位加給及技術津貼非屬所得稅法第四
    條第八款所定免稅薪資之列，從未予改變，財政部六十八台財稅第三八五○一號
    函、行政院八四台財第三七○○七號函僅係加以闡述，是前開函示是否經權責機
    關重行核定，無礙品位加給及技術津貼原即非屬免稅範圍之認定，原告主張上開
    函示未經列入所得稅法令彙編中，應屬無效云云，即無可採，且被告課徵之依據
    為前開所得稅法，並無法律變更，即無溯及既往之問題，又前開函示僅對該法為
    補充解釋，依該所得稅法規定，品位加給及技術津貼本屬應稅範圍，並未因前揭
    函釋而予變更，即非因函釋而有不利人民權利之情事，原告爭執該函示未送立法
    院，而予適用，有違程序正義云云，顯有誤會。
四、納稅義務人如有前開所得稅法第十四條第一項各類之所得，即應依同法第七十一
    條規定申報納稅，不因是否收受扣繳憑單而受影響。而所得稅法第八十九條第二
    項及第九十四條第一項之規定，僅係為加強課稅資料之正確性，課予稽徵機關覈
    實扣繳之義務，又同法第八十九條第二項係配合同法第八十八條之規定。按同法
    第八十八條第一項規定意旨，係為免年度徵收不易，而訂定納稅義務人有所得者
    ，由扣繳義務人於給付時預扣稅款之規定，在扣繳義務人因行蹤不明或其他情事
    ，致未能預扣或追究時，則依同法第八十九條第二項規定稽徵機關即得逕向納稅
    義務人徵收，其立法目的著重於扣繳責任之履行；另同法第九十二條第一項則係
    授與扣繳義務人補繳後向納稅義務人追償權利，然尚不因此即認納稅義務人就其
    取得之所得不負申報納稅之義務，納稅義務人既仍為最終之債務人，自不排除被
    告在核課期間內可逕向原告補徵之權利。原告主張應先由扣繳義務人補繳，再向
    原告追償，不得直接向其課徵云云，亦無可採。綜上所述，原處分並無不合，一
    再訴願決定遞予維持，俱無不妥。原告仍執前詞爭訟，其訴為無理由，應予駁回
    。又本件事證已臻明晰，原告請求進行言詞辯論及命中科院參加訴訟，核無必要
    ，併此明。
據上論結，本件原告之訴為無理由，爰依行政訴訟法施行法第二條、行政訴訟法第九
十八條第三項前段判決如主文。
中      華      民      國    八十九    年     十一     月    二十三    日
                    最 高 行 政 法 院  第 四 庭
                                審 判 長 法  官      葉  振  權
                                         法  官      趙  永  康
                                         法  官      吳  錦  龍
                                         法  官      劉  鑫  楨
                                         法  官      吳  明  鴻
右  正  本  證  明  與  原  本  無  異
                                         法院書記官  阮  桂  芬
中      華      民      國    八十九    年     十一     月    二十三    日


司法院資訊處製作；財團法人民間司法改革基金會備份。
